【裁判字號】    99,訴,451
【裁判日期】    990930
【裁判案由】    債務人異議之訴等
【裁判全文】
臺灣彰化地方法院民事判決  99年度訴字第451號
原      告  甲○○
訴訟代理人  莊崇意律師
被      告  丙○○
訴訟代理人  張崇哲律師
複代理人    楊佳勳律師
上列當事人間請求債務人異議之訴等事件，本院於民國99年9月9
日言詞辯論終結，判決如下：
    主      文
本院99年度司執字第14404號清償票款強制執行事件，對原告所
為之強制執行程序應予撤銷。
確認被告持有本院99年司票字第167號本票裁定原告所簽發如附
表所示之本票債權不存在。
訴訟費用新台幣參萬玖仟參佰壹拾參元由被告負擔。
    事實及理由
一、本件原告起訴主張：
  (一)被告持有之執行名義即本院99年度司票字第167號本票裁定
    ，無與確定判決同一之效力，即未經實體上裁判，自無既判
    力可言。而附表所示之本票係被告於民國96年6月7日晚間結
    合案外人丁○○、乙○○、戊○○等設局詐賭，由丙○○將
    安眠藥或其他不明藥劑加入已開啟之飲料，交給原告飲用，
    嗣原告昏迷意識不清狀態佯稱原告已賭輸新臺幣（下同）30
    0餘萬元，並要求原告書立本票交付由被告執有中，直到96
    年6月8日清晨，渠等才將昏迷狀態中之原告送回家裡，原告
    稍清醒後依法向警方提出告訴，邇後才移送地檢署。雖經本
    院檢察署以98年度偵字第2196號為不起訴處分書為不起訴，
    但經原告聲請再議之後，台灣高等法院台中分院檢察署99年
    上聲議字392號通知發回續查。但從上開案件中被告、乙○○、丁○○、戊○○等人筆錄可見，都承認系爭本票係因賭
    債有關而簽發交付。被告也參與賭博，明知賭債非債，因而
    乃屬不法源因而取得系爭本票。況被告在該案也承認本票是
    因賭博而開立，只是主張原告是輸錢向他借的，但當時包括
    被告大家都沒帶什麼錢，被告何能借貸予原告，就此原告否
    認借貸，而借貸契約為要物契約，被告自應證明當時已交錢
    予原告。
  (二)又賭博係屬違背公序良俗的行為，在刑法中亦規定了賭博罪
    ，因此賭債並不受法律保護。依據民法第71條規定，法律行
    為違反強制或禁止之規定者，無效。依據民法第72條規定，
    法律行為有背於公共秩序或善良風俗者，無效。故賭博係不
    法行為，因該行為所生債之關係並無請求權。因此，系爭本
    票雖然簽發交付被告作為贏錢者保障之用，但因賭債無效，
    被告等人對於原告並無請求權。被告仍執有系爭本票且進而
    聲請本票准於強制執行，即屬民法第179條前段規定不當得
    利情形。因此，原告以賭債無效及不當得利之法律關係主張
    兩造間系爭本票之基礎原因關係不存在。縱被告因為原告欠
    下賭債而要求簽發本票交付，但依票據法第13、14條規定，
    因係賭債，被告取得有妨害善良風俗，依法無效。而屬不法
    原因取得，被告更屬惡意取得，因此被告對系爭本票並無合
    法之基礎原因關係，對於原告並無票據債權存在。再依票據
    法第13條規定之反面解釋，發票人非不得以自己與執票人間
    所存之抗辯事由對抗執票人。發票人一旦提出其基礎原因關
    係不存在之對人抗辯，執票人即應就該基礎原因關係存在之
    積極事實，負舉證責任。本件被告雖抗辯系爭本票乃因96年
    6月7日晚上原告賭輸其他賭客，要求被告幫原告還賭債，被
    告要求原告簽立本票替他作為擔保。然而原告否認曾經要求
    被告幫忙還賭債，被告根本沒有資金，也不可能幫原告還賭
    債。充其量系爭本票只係交由參與賭博之被告及轉交其他贏
    錢者做為保障。但賭債既然無效，原告得不給付，被告取得
    時亦知悉，被告持有系爭本票即無法律上原因，依不當得利
    之法律關係，原告自得請求確認系爭本票債權不存在，並請
    求返還系爭本票。
  (三)本件被告所持有之系爭本票係對原告詐賭取得，並無對價關
    係，且違背公序良俗，依法被告並無請求權。原告得提起確
    認該本票債權之法律關係不存在，揆諸強制執行法第14 條
    第2項之立法旨趣，應認債務人得就實體上權利存否之爭執
    ，提起異議之訴，故被告對本件清償票款強制執行之聲請，
    既有債權不成立或消滅或妨礙債權人請求事由，原告自得依
    法提起債務人異議之訴，請求撤銷本件執行程序；並請求確
    認被告持有本院99年度司票字第167號本票裁定附表所示原
    告為發票人之本票債權不存在等情。並聲明：1.本院99年度
    司執己字第14404號清償票款強制執行事件之執行程序應予
    撤銷。2.確認被告持有本院99年度司票字第167號本票裁定
    附表所示之本票債權不存在。3.訴訟費用由被告負擔。
二、被告則以：被告並沒有與乙○○等人共同對原告詐賭，96年
    6月7日當天原告沒有帶很多現金，賭輸後一直想翻本，因此
    向原告借款，當天係訴外人丁○○、乙○○、戊○○、原告
    、阿助（本名不詳）及被告等人在玩推筒子，結果乙○○可
    能是贏，但現場現金的部分誰拿走多少不清楚，現場有60幾
    萬元現金，戊○○輸被告20萬元，原告輸丁○○115萬元、
    輸阿助120萬元、輸被告112萬元，另外原告在玩之前有先跟
    被告借50萬元現金，原告總共開立4張本票金額合計387萬元
    交予被告，向被告借款由被告替其償還上開賭債，被告係事
    後才替原告將其所欠之賭債支付給丁○○及阿助，阿助部分
    是隔天交付80萬元現金，而丁○○是陸陸續續以10、15、20
    、15、20、15、20萬元之現金償還，系爭本票是原告在96年
    6月7日當日賭輸錢後，因無法償還給其他賭客，要求被告代
    替其償還賭債，因此被告要求原告簽立本票以為擔保，且被
    告已經依約支付賭債給其他賭客，偵查中其他賭客證詞應可
    證述上開事實。至於刑事部份雖經地檢署再議發回，但地檢
    署亦仍以99年度偵續字第31號作成不起訴處分在案等語置辯
    。並聲明：1.原告之訴駁回。2.訴訟費用由原告負擔。
三、查原告主張其於96年6月7日晚間前往被告位於彰化縣二林鎮
    ○○路105號租屋處，與被告及訴外人丁○○、乙○○、戊○○、不詳姓名之人等共同賭博推筒子，原告因輸錢而簽立
    如附表所示之本票四紙予被告，被告將上開四紙支票持以聲
    請本票裁定（本院99年度司票字第167號）後，以上開本票
    裁定為執行名義對被告之財產聲請強制執行，由本院99年度
    司執字第14404號案件強制執行在案等情，業據其提出本票
    裁定為證，復經調取本院99年度司票字第167號、99年度司
    執字第14404號等案卷宗核閱屬實，亦為被告所不爭執，原
    告之上開主張堪信為真；惟原告主張其係遭被告與訴案外人
    丁○○、乙○○、戊○○等設局詐賭，並飲用經被告放置安
    眠藥或其他不明藥劑之飲料，於昏迷意識狀態下而簽立系爭
    本票云云，業據被告予以否認，而原告對被告及訴外人丁○○、乙○○、戊○○等人提出刑事詐欺罪等告訴，亦經彰化
    地方法院檢察署以98年度偵字第2196號、98年度偵續字第32
    3號、99年度偵續字第31號等為不起訴處分在案，亦有不起
    訴處分書附卷可稽，是原告此部份之主張尚無積極之證據足
    以證明，難認為真，洵無足採。
四、又查，被告辯稱：原告當天因賭博輸錢，積欠丁○○賭債
    115 萬元、積欠阿助賭債120萬元、積欠被告賭債112萬元，
    而向被告借款請求原告代其清償上開賭債，另原告當天又向
    被告借款50萬元，故而簽發金額共計387萬元之系爭本票交
    付被告云云，是依被告所述系爭本票債務中112萬元部分，
    其原因關係為原告積欠被告之賭債，按賭博為有背於善良風
    俗之行為，依民法第72條之規定應屬無效，因此該112萬元
    部分本票債權之原因關係既為無效，則原告自得以此對抗被
    告並拒絕給付該部分票款，實屬有據；至於其餘275萬元之
    本票債權部分，被告固辯稱此部分款項係原告向其借貸以清
    償其他賭客之賭債云云，然此部份債務亦係原告積欠其餘賭
    客之賭債，依法為無效之債務，且依證人即賭客丁○○、乙○○到庭證稱：因原告輸錢，被告拿贏家的錢借給輸家，嗣
    後係由被告替原告處理賭債等語，亦難認定究係賭客出借款
    項予原告或是被告自己出錢借予原告，況原告是否有向被告
    借貸金錢一事，依上開二位證人之證詞除難以認定以外，該
    等證人因係本件賭博之贏家所為證詞之證明力亦殊嫌薄弱，
    礙難採信；另被告辯稱原告另向其借款50萬元一節，證人丁○○、乙○○均到庭證稱係經被告所告知，並未實際聽聞等
    語，因此被告此部份之抗辯亦無證據證明之，復無可採。綜
    上，原告主張被告取得系爭本票並無原因關係存在且無對價
    ，洵堪認定，為有理由。
五、另按依票據法第13條之規定，票據債務人祇不得以自己與發
    票人或執票人之前手間所存抗辯之事由，對抗執票人，若以
    其自己與執票人間所存抗辯之事由資為對抗，則非法所不許
    （最高法院46年台上第1835號判例參照）。本件被告向原告
    取得系爭本票無原因關係存在且無對價，則原告依上開票據
    法之規定以此事由對抗被告，主張被告對原告就附表所示之
    本票債權關係不存在，自有理由，因此被告持該本票裁定對
    原告之財產聲請強制執行，亦於法無據。
六、從而，原告請求確認被告所持有本院99年司票字第167號本
    票裁定原告所簽發如附表所示之本票債權不存在，並請求撤
    銷本院99年度司執字第14404號清償票借款強制執行事件對
    原告財產所為之強制執行程序，均有理由，應予准許。
七、本件訴訟費用即裁判費元39,313元，本院爰依職權確定上開
    訴訟費用由敗訴之被告負擔。
八、結論：本件原告之訴有理由，依民事訴訟法第78條，判決如
    主文。
中    華    民    國    99    年    9    月    30    日
                  民事第一庭    法  官  黃倩玲
以上正本係照原本作成。
如對判決上訴，應於判決送達後20日內向本院提出上訴狀。如委
任律師提起上訴者，應一併繳納上訴審裁判費。
中    華    民    國    99    年    9     月    30    日
                                書記官  黃幼華
┌───────────────────────────────────────────────────┐
│本票附表：至清償日止利息按週年利率6%計算                                           99年度司票字第167號│
├──┬───────┬─────────┬───────┬──────────┬────────┬──┤
│ 編 │發    票    日│  票  面  金  額  │到    期    日│ 利  息  起  算  日 │ 票  據  號  碼 │備考│
│ 號 │              │  （新  臺  幣）  │              │                    │                │    │
├──┼───────┼─────────┼───────┼──────────┼────────┼──┤
│001 │96年6月8日    │1,050,000元       │未記載        │裁定送達翌日        │CH787064        │    │
├──┼───────┼─────────┼───────┼──────────┼────────┼──┤
│002 │96年6月8日    │1,050,000元       │未記載        │裁定送達翌日        │CH787066        │    │
├──┼───────┼─────────┼───────┼──────────┼────────┼──┤
│003 │96年6月8日    │1,110,000元       │未記載        │裁定送達翌日        │CH787067        │    │
├──┼───────┼─────────┼───────┼──────────┼────────┼──┤
│004 │96年6月8日    │660,000元         │未記載        │裁定送達翌日        │CH787069        │    │
└──┴───────┴─────────┴───────┴──────────┴────────┴──┘

司法院資訊處製作；財團法人民間司法改革基金會備份。
